臺灣臺北地方法院民事判決
109年度訴字第4544號
原      告  張台英

訴訟代理人  張譽尹律師
            沈巧元律師
被      告  大陸建設股份有限公司

法定代理人  欣陸投資控股股份有限公司（指定代表人：黃金
            龍）

訴訟代理人  陳秋華律師
            李天惠律師
            吳宜璇律師
參  加  人  青山鎮社區大公管理委員會

法定代理人  周淑秋
訴訟代理人  陳宗呈
            鄭懷君律師
            陳曉雯律師
上列當事人間請求確認袋地通行權存在等事件，本院於民國111
年5月18日言詞辯論終結，判決如下：
    主      文
原告之訴駁回。
訴訟費用及參加費用由原告負擔。
    事實及理由
壹、程序方面：
一、被告之法定代理人原為張良吉，於民國111年1月13日變更法
    定代理人為欣陸投資控股股份有限公司（下稱欣陸公司），
    欣陸公司並依公司法第27條第1項規定指定黃金龍為代表人
    ，有被告公司登記資料、指派書可證（見本院卷一第513頁
    、第517頁），茲據黃金龍代表欣陸公司於111年2月17日具
    狀聲明承受訴訟（見本院卷一第511頁），於法並無不合，
    應予准許。
二、按確認法律關係之訴，非原告有即受確認判決之法律上利益
    者，不得提起之，民事訴訟法第247條第1項前段定有明文。
    而該條所謂即受確認判決之法律上利益，係指因法律關係之
    存否不明確，致原告在私法上之地位有受侵害之危險，而此
    項危險得以對於被告之確認判決除去之者而言（最高法院52
    年台上1240判決意旨參照)。本件原告主張對被告所有之新
    北市○○區○○段○○○○○○段0000000地號土地（下稱系爭000-000
    號土地）之如附圖所示A部分土地有通行權，為被告所否認
    ，則原告就得否通行前開土地之法律上地位即處於不明確之
    狀態，且能以本件確認判決除去之，是原告提起本件訴訟應
    有即受確認判決之法律上利益。
三、按就兩造之訴訟有法律上利害關係之第三人，為輔助一造起
    見，於該訴訟繫屬中，得為參加，民事訴訟法第58條第1項
    定有明文。查原告請求確認就系爭000-000號土地之如附圖
    所示A部分土地有通行權存在，且被告不得為妨礙原告通行
    之行為，被告並應容忍原告鋪設柏油或水泥以供通行，然被
    告已將系爭000-000號土地供青山鎮社區使用，系爭000-000
    號土地現由青山鎮社區大公管理委員會管理，是青山鎮社區
    大公管理委員會就本件訴訟自有法律上利害關係，其以輔助
    被告為由聲明參加訴訟（見本院卷一第213至214頁），核無
    不合，應予准許。
貳、實體方面：
一、原告主張：伊為如附表所示之不動產之所有權人。其中如附
    表編號1所示之土地（下稱系爭93-7號土地）及坐落其上之
    如附表編號2所示建物（下稱系爭房屋）係位於青山鎮社區
    ，而如附表編號3至5所示之土地（下分別稱系爭94號土地、
    系爭124-34號土地、系爭124-35號土地，合稱系爭三筆土地
    ）鄰接系爭93-7號土地，現由伊在系爭三筆土地上進行農事
    耕作。然因系爭三筆土地無可連接至公路之適宜聯絡，致伊
    不能為系爭三筆土地之通常使用，而伊由系爭三筆土地鄰接
    之被告所有系爭000-000號土地如附圖所示A部分位置通行至
    公路，應屬造成鄰地損害最少之處所，伊得依民法第787條
    第1項、第788條第1項規定，請求確認伊對被告所有之系爭0
    00-000號土地如附圖所示A部分土地（下稱系爭A部分土地）
    有通行權，且被告不得為妨礙伊通行之行為，並應容忍伊在
    如系爭A部分土地鋪設柏油或水泥以供通行等語，爰依民法
    第787條第1項、第788條第1項規定，提起本件訴訟等語。並
    聲明：㈠確認原告就被告所有新北市○○區○○段○○○○○○段00000
    00地號土地如附圖所示A位置土地（面積45平方公尺）有通
    行權存在。㈡被告不得在前項土地如附圖所示A位置土地上為
    妨礙原告通行之行為，並應容忍原告在前項土地如附圖所示
    A位置土地鋪設柏油或水泥以供通行。
二、被告則以：系爭三筆土地與原告所有之系爭93-7號土地相連
    ，系爭93-7號土地與公路有聯絡，原告當可經由自己之系爭
    93-7號土地通行至公路，系爭三筆土地自非袋地，且原告明
    知系爭三筆土地之位置而購入系爭三筆土地，顯係考量可從
    自己之系爭93-7號土地通行，原告應不得對伊主張袋地通行
    權。又伊所有之系爭000-000號土地係由參加人所管理並提
    供青山鎮社區作為安全圍籬及停車場使用，如任由原告拆除
    安全圍籬並在系爭A部分土地開設道路，對青山鎮社區居民
    之安全維護影響甚鉅，且原告早已將系爭三筆土地整地完成
    並從事農耕事業，顯無額外在系爭000-000號土地上開設4公
    尺寬道路之必要，足認原告請求通行系爭000-000號土地，
    並非損害最少之方法等語置辯。並聲明：原告之訴駁回。
三、參加人到庭陳述意見略以：原告主張通行系爭A部分土地並
    開設道路，對青山鎮社區管理、景觀及社區居民安全有所破
    壞等語。　　
四、本院之判斷：原告主張系爭三筆土地為袋地，依民法第787
    條第1項、第788條第1項規定，請求確認就系爭A部分土地有
    通行權存在，並請求被告不得在系爭A部分土地上為妨礙原
    告通行之行為，並應容忍原告在系爭A部分土地鋪設柏油或
    水泥以供通行等語，為被告所否認，並以前詞置辯，是本件
    之爭點為：㈠原告主張系爭三筆土地與公路無適宜之聯絡，
    有無理由？㈡如有，原告依民法第787條第1項、第788條第1
    項規定，請求確認就系爭A部分土地有通行權、命被告不得
    為妨礙原告通行之行為及應容忍原告鋪設柏油或水泥，有無
    理由？茲分述如下：
　㈠原告主張系爭三筆土地與公路無適宜之聯絡，有無理由？
　⒈按土地因與公路無適宜之聯絡，致不能為通常使用時，除因
    土地所有人之任意行為所生者外，土地所有人得通行周圍地
    以至公路，民法第787條第1項定有明文。次按民法第787條
    第1項所定之通行權，係為促進袋地之利用，而令周圍地所
    有人負容忍通行之義務，其目的在解決與公路無適宜聯絡之
    土地之通行問題，如僅為求與公路有最近之聯絡或便利之通
    行，尚不得依該規定主張通行他人之土地，如可經由自己之
    土地聯絡公路，縱其通行他人土地較為便利，亦不得主張對
    於他人之土地有通行權存在（最高法院95年度台上字第2653
    號判決意旨參照）。又基於鄰地通行權之性質，係屬袋地所
    有權內容之擴張，且構成被通行之周圍地所有權所受之物上
    限制或負擔，應為較嚴格之解釋。
　⒉經查，原告為如附表所示之不動產之所有權人，其中如附表
    編號1、2所示土地及建物係原告於97年8月12日買入，如附
    表編號3所示之土地係原告於99年7月29日買入，如附表編號
    4、5所示之土地係原告於106年10月19日買入，被告為系爭0
    00-000號土地所有權人等情，此有系爭93-7號土地、系爭三
    筆土地、系爭000-000號土地登記謄本在卷可稽（見店補卷
    第29至33頁、第39頁、第91至93頁），且為兩造所不爭執（
    見本院卷一第192頁），應堪認定。次查，系爭93-7號土地
    可通行至公路即頂城三街，而系爭93-7土地與系爭94號土地
    西南側相鄰，系爭94號土地與系爭124-34號土地西南側相鄰
    ，系爭124-34號土地並與系爭124-35號土地西南側相鄰，且
    系爭三筆土地之西北方為高地勢之林地，東南方則為他人建
    物及系爭000-000號土地，此有地籍圖、地籍圖套繪等高線
    圖、現況地形圖、地籍查詢資料、109年9月22日勘驗筆錄、
    新北市新店地政事務所109年11月18日新北店地測字第10960
    77880號函附如附圖所示之複丈成果圖等件在卷可佐（見店
    補字卷第23頁、第35頁、第95至97頁，本院卷一第207至209
    頁、第285至287頁），可知系爭三筆土地確與系爭93-7號土
    地相鄰，而系爭93-7號土地及系爭三筆土地均為原告所有，
    且原告亦自承過去係經由系爭93-7號土地往來系爭三筆土地
    與公路間，以人力搬運方式運送農作所需物品及農產等語（
    見本院卷一第430頁），則原告使用系爭三筆土地時，當可
    由自己之系爭93-7號土地通行至公路，系爭三筆土地並非與
    公路無適宜之聯絡，堪認被告抗辯系爭三筆土地並非袋地等
    語非虛。
　⒊至原告雖主張：系爭三筆土地為農牧用地，伊需以車輛載運
    農產品、肥料、植栽土、農業建材（如坡嵌石塊、溫室建材
    、喬木），而系爭93-7號土地與道路有3公尺高差，伊平時
    係以人行階梯方式透過系爭93-7號土地通往道路，且擋土牆
    係設置台電電器設備，寬度不足車輛通行，社區規約第5條
    、第6條亦禁止伊二次施工，故系爭三筆土地無法透過系爭9
    3-7號土地車行至公路，伊使用吊車亦遭鄰居報警阻止，伊
    不能為就系爭三筆土地為通常之使用，應認系爭三筆土地與
    公路無適宜之聯絡等語，並提出現場空拍及農作照片、系爭
    93-7號土地之階梯照片、遭報警照片、沿途坡度照片、系爭
    三筆土地之農作物及設施照片、青山鎮社區大公住戶規約、
    青山鎮二期一區住戶規約、佳固水土保持技師事務所評估說
    明書（下稱系爭評估書）、工程數量總表、價目表、移植樹
    木費用估價單、大門鐵件工程報價單、大門示意圖、四鄰不
    同意意願調查表為證（見本院卷一第25至39頁、第43至87頁
    、第237至267頁、第527至541頁，卷二第77至79頁）。觀諸
    原告所提出之階梯照片及農作物照片，固可認系爭93-7號土
    地確係經由人行階梯通往道路，且原告確有在系爭三筆土地
    上進行農業。
　⒋惟查，依原告所自行委託水土保持技師提出之系爭評估書記
    載，針對在系爭93-7號土地及坐落系爭93-7號土地之系爭房
    屋改建為車道通行，工程項目包含拆除圍牆（含雜項執照審
    查）、既有瓦斯及電力設施管線遷移（含電力公司審查）、
    道路工程（含農路容許使用申請）及水土保持工程（含水土
    保持計畫申請核准增設檔土牆及排水設施，並要求區內土方
    挖填平衡），工程施工難度較高，工程經費估計為319萬1,7
    51元等語（見本院卷一第527頁、第533頁），且原告之系爭
    房屋屬獨棟建物，可知如原告認有需要以車行方式由系爭三
    筆土地通往公路，尚非不得以上開方式改建自己之系爭93-7
    號土地及坐落系爭93-7號土地之系爭房屋，即可由系爭93-7
    號土地車行至公路。而系爭評估書雖記載，由被告所有之系
    爭000-000號土地通行之方案，僅需拆除既有圍籬，無須送
    水土保持計畫辦理開發利用行為檢討，且工程項目較為容易
    ，工程經費較低，工期較短，對周遭環境影響降至最低等語
    （見本院卷一第527頁），然原告既可以通行自己之系爭93-
    8號土地，實不得以通行被告之系爭000-000號土地較為便利
    或工程較為簡易及便宜，即主張對被告之系爭000-000號土
    地有通行權存在，是原告此節主張，尚非可採。此外，原告
    雖主張青山鎮社區禁止二次改建，四鄰亦不同意改建等語，
    惟查，依青山鎮社區大公住戶規約第5條規定：「區分所有
    權人及住戶對於建築物及基地之使用，應依符合法令規定之
    方式使用，並不得有損害建築物主要構造及妨害建築物環境
    品質」，同規約第6條規定：「獨立建築物及公寓大廈非依
    法令規定，並經該分區規約已有規定或該區分所有權人會議
    之決議，不得有變更構造、顏色、使用目的、設置廣告物或
    其他類似之行為」（見本院卷一第65頁），又依青山鎮二期
    一區規約第3條第3項規定：「為維護二期一區社區外觀，有
    關建築物周圍上下、外牆面、樓頂平臺結構、顏色、外觀之
    變更，或廣告物之懸掛或設置，除應符合法令及社區整體外
    觀之一致性外，並應依下列程序辦理：㈠符合第4項規定之新
    建、增建或改建，於檢具簡易設計書報管委會審核通過，㈡
    不符第4項規定之新建、增建或改建，應與四鄰協調經過半
    數同意，報經管委會以書面徵得區分所有權人過半數同意後
    ，始可申請建築執照......」，同條第4項規定：「前項之
    新建、增建或改建，應符合下列規定：㈠不破壞立面外觀與
    四鄰環境協調性，㈡增建不逾原有建物高度三分之二，㈢地面
    層面積不逾原有建物地面層樓地板面積五分之一，㈣不遮蔽
    或嚴重妨礙四鄰正面陽台、露台之景觀，但經四鄰同意者，
    不在此限」（見本院卷一第78頁），核上開規約內容並無完
    全禁止改建，且原告亦未曾檢具改建設計書提出申請，實難
    據此即認系爭三筆土地無法藉由原告自己之系爭93-7號土地
    通行至公路，是原告此節主張，亦非可採。再原告雖主張系
    爭三筆土地在原告於99年7月29日、106年10月19日購入時即
    為袋地，不因原告購買而喪失袋地通行權等語，然原告既得
    通行自己之系爭93-7號土地，則對原告而言，系爭三筆土地
    即非與公路無適宜之聯絡，況且，原告係先於97年8月12日
    購入系爭93-7號土地及系爭房屋，後再陸續購入鄰接系爭93
    -7號土地之系爭三筆土地，可知原告購買系爭三筆土地時即
    知悉系爭三筆土地通行狀況，衡情應係計畫由自己之系爭93
    -7號土地通行至公路，且原告於十餘年間陸續購入系爭三筆
    土地，並已在系爭三筆土地上從事農作多年無礙，是原告此
    節主張，尚非可採。從而，原告主張系爭三筆土地與公路無
    適宜之聯絡，得依民法第787條第1項規定主張袋地通行權等
    語，應非有據。
　㈡原告不得依民法第787條第1項規定主張系爭三筆土地之袋地
    通行權等節，業如前述，是原告依民法第787條第1項、第78
    8條第1項規定，請求確認就系爭A部分土地有通行權、命被
    告不得為妨礙原告通行之行為及應容忍原告鋪設柏油或水泥
    ，亦非有據。
五、綜上所述，原告依民法第787條第1項、第788條第1項規定，
    請求確認就系爭A部分土地有通行權存在，及請求被告不得
    在系爭A部分土地上為妨礙原告通行之行為，並應容忍原告
    在系爭A部分土地鋪設柏油或水泥以供通行，為無理由，應
    予駁回。
六、本件事證已臻明確，原告雖聲請函調青山鎮社區建築執照及
    使用執照卷宗，以證明被告興建青山鎮社區時有出具切結書
    同意留設通路通行權，並聲請鑑定在系爭93-7號土地及系爭
    000-000號土地開設車道施工方式及所需費用等語，然系爭
    三筆土地並非與公路無適宜聯絡之袋地等節，業經本院認定
    如前，應認無證據調查之必要性。而兩造其餘主張與攻擊防
    禦方法及所提證據，經審酌後認與本件判決之結果不生影響
    ，爰不另一一論述，併此敘明。
七、訴訟費用負擔之依據：民事訴訟法第78條、第86條第1項但
    書。　　　
中　　華　　民　　國　　111 　年　   6  　月　  22  　日
                  民事第八庭  審判長法  官  鄭佾瑩
                                    法  官  王秀慧　
　　　　　　　　　　　　　　　　　　法　官  邱于真
以上正本係照原本作成。
如對本判決上訴，須於判決送達後20日內向本院提出上訴狀。如
委任律師提起上訴者，應一併繳納上訴審裁判費。
中　　華　　民　　國　　111 　年　　6 　　月　　22　　日
                                    書記官  邱美嫆

附表   編號 項目 標示 001 土地 新北市○○區○○段○○○○段0000地號 002 建物 新北市○○區○○里0鄰○○○街00巷00弄0號 003 土地 新北市○○區○○段○○○○段00地號 004 土地 新北市○○區○○段○○○○○○段000000地號 005 土地 新北市○○區○○段○○○○○○段000000地號